臺灣臺南地方法院刑事判決
111年度交訴字第54號
公  訴  人  臺灣臺南地方檢察署檢察官
被      告  葉俊廷



選任辯護人  徐朝琴律師
上列被告因公共危險案件，經檢察官提起公訴（111 年度偵字第
3748號），本院判決如下：
    主  文
葉俊廷犯駕駛動力交通工具發生交通事故致人傷害逃逸罪，處有
期徒刑陸月，如易科罰金，以新臺幣壹仟元折算壹日。緩刑貳年
。
    事  實
一、葉俊廷於民國111 年1 月18日上午11時25分許，駕駛車牌號
    碼000-000 號普通重型機車，沿臺南市永康區中華二路由西
    往東方向行駛，至與成功路之路口處欲左轉彎時，本應注意
    行駛至交岔路口，轉彎車應禮讓直行車先行，而依當時天候
    陰、日間自然光線、柏油路面、乾燥、無缺陷、視距良好之
    情況，並無不能注意之情形，竟疏未禮讓直行車先行，貿然
    左轉，適有戴宏杉駕駛車牌號碼000-0000號普通重型機車，
    沿臺南市永康區中華二路由東往西方向直行至上開路口，見
    狀閃避不及，雙方因而發生碰撞，並均人、車倒地，致戴宏
    杉受有左側肩膀挫傷及左側膝部挫擦傷等傷害（所涉過失傷
    害部分，業經撤回告訴，另為不受理之判決）。詎葉俊廷於
    肇事後，知悉已發生上開碰撞事故，竟基於縱使駕駛動力交
    通工具發生交通事故致人傷害，亦不違背其本意之未必故意
    ，逕自向戴宏杉表示各自處理即可，未理會戴宏杉表示有意
    報警、請其留在現場處理，未對戴宏杉施予必要之救護或等
    待警方到場處理，亦未留下其姓名或聯絡方式，未徵得戴宏
    杉之同意，即逕自駕駛原車離開現場而逃逸。嗣經警據報，
    調閱路口監視器及來往車輛之行車紀錄器錄影畫面後，始循
    線查悉上情。
二、案經戴宏杉訴由臺南市政府警察局永康分局報告臺灣臺南地
    方檢察署檢察官偵查起訴。
    理  由
壹、程序事項：
一、本案認定事實所引用之卷內被告以外之人於審判外之陳述，
    除原已符刑事訴訟法所定傳聞例外規定而得作為證據外，檢
    察官、被告葉俊廷及辯護人於準備及審理程序時，均同意其
    有作為本案證據之證據能力（交訴字卷第67頁至第69頁、第
    71頁、第152 頁至第153 頁），審酌前揭陳述作成之程序並
    無違法，與本案之待證事實均具有關聯性，且尚無違法不當
    及證明力明顯過低之瑕疵，而認為以之作為證據應屬適當，
    是本案有關被告以外之人於審判外陳述之供述證據，依刑事
    訴訟法第159 條之5 第1 項規定，均有證據能力。
二、至於卷內所存經引用之非供述證據部分，與本件待證事實均
    具有關聯性，且無證據證明係公務員違背法定程序所取得，
    依刑事訴訟法第158 條之4 之反面解釋，自有證據能力。
貳、實體事項：
一、認定事實所憑之證據及理由：
　㈠訊據被告固坦承有於上開時間、地點駕駛車牌號碼000-000 
    號普通重型機車，因過失與告訴人戴宏杉駕駛之車牌號碼00
    0-0000號普通重型機車發生碰撞事故，並均人、車倒地，客
    觀上因而造成告訴人受有前揭傷勢，以及於上開車禍事故發
    生後，被告向告訴人表示各自處理即可，並未留下其姓名、
    住址及聯絡方式，於未徵得告訴人同意之情形下，未待警方
    到場處理，即駕駛原車離開現場等事實，惟矢口否認有何逃
    逸犯行，辯稱：碰撞發生後，我與告訴人均倒地，我再看到
    告訴人時，他已經站起來牽起自己的機車，我當下不認為告
    訴人有受傷；我當時仍被機車壓住，受有一些皮肉傷，是路
    人把我扶起來的，我想說才一點事情，大家就這樣算了，我
    有跟告訴人講我要先離開，告訴人在現場沒有反應，也沒有
    叫我不能走、反對我離開，表示他有接受，告訴人還有轉頭
    牽機車的動作，所以我才離開的，我離開時告訴人根本還沒
    有報警，我沒有逃逸等語。辯護人則為被告辯護稱：被告同
    為本件車禍事故之被害人，亦非通緝犯或有酒後駕車之情形
    ，且車禍情形並非嚴重，被告亦有能力賠償告訴人所受損失
    ，並無任何逃逸之動機可言。且本件車禍事故發生後，被告
    被壓在車子下面，經由路人協助牽起機車加以攙扶後，被告
    才站起來查看他的腳，因為被告有受傷；反觀告訴人當天穿
    著長褲、夾克，倒地後隨即起身站在路旁，並未拉起褲管、
    上衣觸摸、查看自己身體有無受傷之舉動，更未向被告反應
    其有受傷，被告當場從外觀上自看不出告訴人有受傷。且被
    告有先留在現場跟告訴人談話，告訴人也有接收到被告表達
    各自處理的意思，並未加以反對，當下被告坐上機車還沒離
    開時，告訴人即有轉身扶著機車表示準備離開的意思，於被
    告離開後，告訴人復將機車牽到路旁，該機車之煞車燈有亮
    起，顯示為嘗試發動機車，告訴人可能因為發現機車無法發
    動才打電話報警，上開告訴人之舉動均足以讓被告誤認彼此
    已達成共識各自處理，被告才會騎車離開，縱使雙方認知有
    所不同、被告有所誤解，其主觀上亦非出於逃逸的意思而擅
    自離去等語。
　㈡經查，前揭被告坦認之事實，業據其供承在卷（警卷第3頁至
    第13頁，交訴字卷第65頁、第70頁至第74頁、第158 頁至第
    159 頁、第161 頁至第162 頁），核與證人即告訴人戴宏杉
    於警詢中之證述情節大致相符（警卷第15頁至第17頁），並
    有奇美醫療財團法人奇美醫院診斷證明書、臺南市政府警察
    局永康分局道路交通事故現場圖、道路交通事故調查報告表
    ㈠、㈡、被告之證號查詢機車駕駛人資料、車牌號碼000-000 
    號普通重型機車之車號查詢機車車籍資料、臺南市永康分局
    復興派出所110 報案紀錄單各1 份、路口監視器錄影畫面翻
    拍照片3 張、現場來往車輛之行車紀錄器錄影檔案光碟1 片
    及錄影畫面截圖16張、現場及車損照片14張、路口監視器錄
    影檔案光碟1 片暨本院勘驗筆錄1 份及錄影畫面截圖21張在
    卷可稽（警卷第21頁、第25頁至第29頁、第37頁至第57頁、
    第71頁至第73頁，偵字卷第27頁證物袋內，交訴字卷第59頁
    證物袋內、第70頁、第99頁至第123 頁），此部分之事實首
    堪認定。
　㈢按汽車行駛至交岔路口，轉彎車應讓直行車先行，道路交通
    安全規則第102 條第1 項第7 款定有明文。查被告考領有普
    通重型機車之駕駛執照，有其證號查詢機車駕駛人資料1 份
    在卷可按（警卷第71頁），本應對上開行車安全規則知之甚
    詳，而依當時天候陰、日間自然光線、柏油路面、乾燥、無
    缺陷、視距良好之情況，有道路交通事故調查表㈠1 份在卷
    可佐（警卷第27頁），足認並無不能注意之情事，詎被告駕
    駛普通重型機車行至上開路口處左轉彎時，竟疏未注意禮讓
    直行車先行，貿然左轉，因而與告訴人駕駛之普通重型機車
    發生碰撞，雙方均人、車倒地，並致告訴人受有左側肩膀挫
    傷及左側膝部挫擦傷等傷害，有奇美醫療財團法人奇美醫院
    診斷證明書1 份附卷可考（警卷第21頁），堪認被告對於本
    案車禍事故之發生確有過失，且其過失駕車之行為，與告訴
    人所受傷勢間，亦具有因果關係。
　㈣被告主觀上確有縱使駕駛動力交通工具發生交通事故致人傷
    害逃逸，亦不違背其本意之未必故意：
　⒈按刑法第185 條之4 規定，業於110 年5 月28日修正公布、
    於同年月30日施行，修正後該條規定：「駕駛動力交通工具
    發生交通事故，致人傷害而逃逸者，處6 月以上5 年以下有
    期徒刑；致人於死或重傷而逃逸者，處1 年以上7 年以下有
    期徒刑。犯前項之罪，駕駛人於發生交通事故致人死傷係無
    過失者，減輕或免除其刑」，將原先規定之「肇事」修正為
    「發生交通事故」，參酌其修正理由略以：為使傷者於行為
    人駕駛動力交通工具發生交通事故之初能獲即時救護，該行
    為人應停留在現場，向傷者或警察等有關機關表明身分，並
    視現場情形通知警察機關處理、協助傷者就醫、對事故現場
    為必要之處置等，故縱使行為人駕駛動力交通工具發生交通
    事故致人死傷係無過失，其逃逸者，亦應為本條處罰範圍，
    以維護公共交通安全、釐清交通事故責任，爰依司法院釋字
    第777 號解釋意旨，將本條「肇事」規定修正為「發生交通
    事故」，以臻明確。基此可知，修正後之規定，係將該條原
    先「維護交通安全，加強救護，減少被害人之死傷，促使駕
    駛人於肇事後，能對被害人即時救護」之立法意旨，進一步
    擴大為課予駕駛動力交通工具發生交通事故之行為人應停留
    現場、表明身分、通知警方到場、釐清傷勢情形及事故責任
    、協助就醫及為必要處置之「積極處置及救護義務」，藉由
    提供車禍事故當事人即時之積極保護，以維護公共交通安全
    。申言之，行為人於駕駛動力交通工具發生交通事故後，如
    對於他人可能因此受有傷害乙節有所預見，即應停留現場、
    積極確認他人有無受傷、傷勢情形之輕重程度、有無送醫救
    治之需求，先行協助為必要之處置並通知警方到場，且應表
    明身分或提供聯絡方式，以利後續釐清事故及賠償等相關責
    任，並不以車禍發生當下明確知悉他人受有傷害為必要，尚
    不能以他人於現場外觀上無明顯可見之傷勢，或未表現出有
    受傷之情形，即逕自認定他人並未受傷。倘行為人對於他人
    究竟有無受傷、傷勢情形如何，均未積極加以詢問確認，未
    表明身分或提供聯絡方式，亦未積極徵得他人之同意，於警
    方到場處理前即先行離去，自仍有背於上開修正後規定所課
    予其之「積極處置及救護義務」，應認其主觀上具有縱使駕
    駛動力交通工具發生交通事故致人傷害逃逸，亦不違背其本
    意之未必故意。
　⒉經查，本件車禍事故發生時，被告及告訴人雙方均人、車倒
    地等情，業如前述，而依卷附現場來往車輛之行車紀錄器錄
    影畫面截圖顯示（警卷第43頁，交訴字卷第114 頁至第123 
    頁），告訴人係於駕駛機車直行之過程中，車頭直接與被告
    駕駛之機車右側車身發生碰撞，告訴人因此重心失衡，所駕
    駛之機車向左傾倒，致其身體左側撞擊被告駕駛之機車，左
    腳亦被壓在自己駕駛之機車下方，參以告訴人證稱：事故前
    我的車速約時速40公里至50公里等語（警卷第17頁），行進
    速度非慢，堪認碰撞當下之撞擊力道非微，是告訴人於車禍
    發生當下雖穿著長袖夾克及長褲，於突然遭遇上述碰撞事故
    之情形下，其身體左側及左腳仍極有可能受有輕重不等之傷
    勢，殆無可能毫髮無傷，佐以被告自承：當下我們2 人都倒
    下去等語（交訴字卷第74頁），足徵被告對於告訴人可能因
    上開車禍事故受有傷害乙節，已有所預見。
　⒊被告於警詢及本院均供稱：我起身後有與告訴人對話，當下
    我跟他說我雖然有因車禍受傷，但並非很嚴重，就各自處理
    就好，我有告知我要先離開，告訴人沒有表示意見，我認為
    這是一件小事，就先離開了，經現場查看，我認為告訴人沒
    有受傷，但我不清楚對方實際上有無受傷等語（警卷第7 頁
    至第11頁，交訴字卷第72頁至第74頁、第158 頁），核與本
    院就卷附路口監視器錄影檔案所為之勘驗筆錄及錄影畫面截
    圖所示（交訴字卷第70頁、第101 頁至第111 頁），被告倒
    地起身後，經路人協助牽起機車，稍加檢視自己傷勢情形，
    並與告訴人交談未久，即駕駛原車左轉離開現場之情形相符
    ，顯見被告於車禍事故發生後，僅確認自己之傷勢並無大礙
    ，就告訴人有無受傷、傷勢情形如何，均未積極加以詢問確
    認，亦未表明其身分或提供聯絡方式，更未積極徵得告訴人
    之同意，於警方到場處理前，即逕自離去，違背前述「積極
    處置及救護義務」，其主觀上確具有縱使駕駛動力交通工具
    發生交通事故致人傷害逃逸，亦不違背其本意之未必故意，
    應堪認定。
  ㈤被告雖以前詞置辯，惟查：
　⒈修正後之刑法第185 條之4 規定，已將其規範意旨擴及課予
    駕駛動力交通工具發生交通事故之行為人應停留現場、表明
    身分、通知警方到場、釐清傷勢情形及事故責任、協助就醫
    及為必要處置之「積極處置及救護義務」，如同前述，本不
    以行為人有規避責任之意圖而逃逸為要件，是被告雖同因本
    件車禍事故受有傷害，且查無其他規避查緝之原因，惟其既
    已預見告訴人可能因車禍事故受有外觀上無法直接以目視所
    及、察知確認之傷害，猶未積極加以詢問確認，自仍無從解
    免其違背上開「積極處置及救護義務」所為逃逸行為應負擔
    之罪責，是被告此部分所辯，並無足採。
　⒉告訴人於警詢中明確證稱：我在現場有請被告留下處理，但
    對方不予理會，即駕車駛離等語（警卷第17頁），是縱告訴
    人於被告駕車離開前，尚未報警，其亦已明確表達請被告留
    在現場處理、反對被告先行離開之意，難認有何誤解之空間
    存在。另依前引路口監視器錄影檔案之勘驗筆錄及錄影畫面
    截圖顯示（交訴字卷第70頁、第101 頁至第111 頁），於被
    告起身重新跨坐在機車上後，告訴人仍站立原處、面向被告
    ，並持續與其交談，並無顯露任何有意離去之跡象，其後告
    訴人雖有轉身將手放在機車龍頭、手把處，惟亦無加以牽引
    或發動之舉，反觀被告係趁告訴人轉身之際，緩慢駕駛機車
    左轉離去，告訴人猶因此轉頭看向被告，目光隨被告機車移
    動直至被告離去，顯見告訴人於案發後、被告駕車離開前之
    舉動，並無足使被告誤認彼此已達成各自處理之共識，詎被
    告未積極確認、徵得告訴人之同意，即擅自駕車離開現場，
    堪認其主觀上確具駕駛動力交通工具發生交通事故致人傷害
    逃逸之未必故意，被告上開辯稱：僅係出於誤解、誤認，並
    無逃逸之意思等語，亦非可採。至辯護意旨所稱於被告離開
    後，告訴人有將機車牽到路旁、嘗試發動之舉動，雖核與上
    開路口監視器錄影檔案之勘驗筆錄及錄影畫面截圖所示情形
    相符，惟被告既已先行離開，該等告訴人事後之行為，自非
    被告於離開前所能得悉，亦無從基此推認被告於離開現場當
    時究係出於誤解或係具有前述之未必故意，難認得據以為有
    利被告之認定。
　㈥綜上所述，本件事證明確，被告犯行洵堪認定，且所為辯解
    均不足採信，應予依法論科。
二、論罪科刑：
  ㈠核被告所為，係犯刑法第185 條之4 第1 項前段之駕駛動力
    交通工具發生交通事故致人傷害逃逸罪。
  ㈡爰以行為人之責任為基礎，審酌被告駕駛機車因過失發生交
    通事故致人受傷後，竟未停留現場協助救護或等待警方到場
    處理，亦未提供其姓名、聯絡方式或徵得告訴人之同意，即
    逕行駕駛原機車離開現場而逃逸，違反修正後刑法第185 條
    之4 規定揭示之「積極處置及救護義務」，所為實不足取。
    復衡酌告訴人所受傷勢程度尚非嚴重，於事故發生後，旋即
    就醫治療，有奇美醫療財團法人奇美醫院診斷證明書1 份所
    載急診到院時間可參（警卷第21頁），足認本件未因被告肇
    事逃逸之行為而受有更大之損害。又被告犯後始終坦承與告
    訴人發生本件車禍事故，及被告先行離開現場之事實，僅否
    認有逃逸之犯意，並已與告訴人達成調解，當場賠償告訴人
    新臺幣（下同）1 萬5,000 元完畢，經告訴人撤回過失傷害
    告訴，並同意原諒被告及給予被告緩刑宣告之機會等情，有
    本院111 年度南司刑移調字第225 號調解筆錄、刑事撤回告
    訴狀各1 份在卷可參（交訴字卷第45頁至第47頁），足認被
    告確已填補損害，犯後態度並非全然不佳。兼衡被告於審理
    中自承為國中肄業之智識程度，已離婚、育有3 名子女（均
    已成年），現從事雜工工作，並無收入，由子女扶養，並獨
    自居住之家庭生活及經濟狀況（交訴字卷第160 頁）等一切
    情狀，量處如主文所示之刑，並諭知如易科罰金之折算標準
    。
三、緩刑之說明：
　　被告前於69年間，因故意犯傷害、殺人等案件，分別經本院
    以69年度易字第632 號、69年度訴字第242 號判決判處有期
    徒刑2 月、8 年確定，送監執行後，於78年間執行完畢，其
    後迄至本案發生前，均未再因故意犯罪受有期徒刑以上刑之
    宣告等情，有臺灣高等法院被告前案紀錄表1 份在卷可參（
    交訴字卷第165 頁至第167 頁），審酌被告因一時失慮，致
    罹刑典，事後已與告訴人達成調解、賠償完畢，而獲其原諒
    及同意給予被告緩刑宣告之機會等節，如同前述，以及被告
    於審理中自述：經過本件我已學到經驗，我也嚇到了，以後
    我知道要等警察來處理等語，堪認被告經此偵、審暨科刑教
    訓，當知所警惕，信無再犯之虞，本院因認上開對被告宣告
    之刑，以暫不執行為適當，爰依刑法第74條第1 項第2 款規
    定，宣告被告緩刑2 年，以期惕勵。又緩刑之宣告，係國家
    鑒於被告能因知所警惕而有獲得自新機會之期望，特別賦予
    宣告之刑暫不執行之恩典，若被告在緩刑期間，又再為犯罪
    或其他符合法定撤銷緩刑之原因，均將產生撤銷本件緩刑宣
    告而仍須執行所宣告之刑之後果，被告務必切實銘記在心，
    警惕慎行，以免喪失自新之機會。
據上論斷，應依刑事訴訟法第299 條第1 項前段，刑法第185 條
之4 第1 項前段、第41條第1 項前段、第74條第1 項第2 款，判
決如主文。
本案經檢察官陳昆廷提起公訴，檢察官吳惠娟到庭執行職務。
中　　華　　民　　國　　111 　年　　7 　　月　　19　　日
                  刑事第一庭    審判長法  官  梁淑美
                                      法  官  鄭文祺
                                      法  官  陳品謙
以上正本證明與原本無異。
如不服本判決應於收受本判決後20日內向本院提出上訴書狀，並
應敘述具體理由。其未敘述上訴理由者，應於上訴期間屆滿後20
日內向本院補提理由書狀（均須按他造當事人之人數附繕本）「
切勿逕送上級法院」。 
　　　　　　　　　　　　　　　　　    書記官  趙建舜
中　　華　　民　　國　　111 　年　　7 　　月　　19　　日

附錄本案論罪科刑法條：
中華民國刑法第185 條之4 第1 項前段
駕駛動力交通工具發生交通事故，致人傷害而逃逸者，處6 月以
上5 年以下有期徒刑。